【裁判字號】    88,易,475
【裁判日期】    890411
【裁判案由】    侵占
【裁判全文】
台灣士林地方法院刑事判決                          八十八年度易字第四七五號
    公  訴  人  臺灣士林地方法院檢察署檢察官
    被      告  己○○
右列被告因侵占案件，經檢察官提起公訴（八十七年度偵字第五八五五號），本院判
決如左：
    主  文
己○○無罪。
    理  由
一、公訴意旨略以：被告己○○係滿順商行（即鳳樂酒店、設於台北市○○街十九巷
    二一號七樓）執行副理，竟意圖為自己不法之所有，於民國八十七年三月間，趁
    該店內會計人員不注意時，竊取櫃檯內客戶（甲○○、癸○○、辛○○、壬○○
    、丁○○等客戶）之簽帳單，於同年三月底休假期間持向客戶收取簽帳金額，計
    得款新台幣（下同）六十八萬八百二十七元，均侵吞入己，因認被告涉有刑法第
    三百二十條第一項竊盜罪嫌及同法第三百三十五條第一項之侵占罪嫌。
二、按犯罪事實應依證據認定之，無證據不得推定其犯罪事實；又不能證明被告犯罪
    者，應諭知無罪之判決，刑事訟訴法第一百五十四條、第三百零一條第一項分別
    定有明文。次按認定不利於被告之事實，須依積極證據，苟積極證據不足為不利
    於被告事實之認定時，即應為有利於被告之認定，更不必有何有利之證據；又認
    定被告有罪之事實，應憑證據，如未能發現相當之證據，或證據不足以證明，自
    不能以推測或擬制之方法，以為裁判之基礎；且認定事實所憑之證據，其為訴訟
    上之證明，須達於通常一般人均不致有懷疑，而得確信其為事實之程度者，始得
    據為有罪之認定，倘其證明尚未達到此一程度而有合理之懷疑存在時，尚難為有
    罪之認定基礎。另告訴人之告訴，係以使被告受刑事訴追為目的，是其陳述是否
    與事實相符，仍應調查其他證據以資審認；且被害人之陳述如無瑕疪，且就其他
    方面調查又與事實相符，固足採為科刑之基礎，倘其陳述尚有瑕疪，則在未究明
    前，遽採為論罪科刑之根據，即難認為適法。最高法院三十年上字第八一六號判
    例、四十年台上字第八六號、七十六年台上字第四九八六號、五十二年臺上字第
    一三○○號判例、六十一年臺上字第三○九九號判例均可資參照。再按刑法上之
    侵占罪，須持有人變易其原來之持有意思而為不法所有之意思，始能成立，如僅
    將持有物延不交還或有其他原因致一時未能交還，既缺乏主觀要件，即難遽以該
    罪相繩，最高法院六十八年臺上字第三一四六號判例可供參酌。
三、公訴人認被告己○○涉有前揭竊盜、侵占等罪嫌，無非係以告訴人乙○○之片面
    指訴及證人丙○○、庚○○之證詞與卷附之結帳單數份為其論據。訊據被告己○○雖承認其在滿順商行（即鳳樂酒店）擔任執行副理，藝名為「汪荃」，且於八
    十七年三月底曾自公司櫃檯抽屜拿取卷附之結帳單，持向其客戶甲○○、癸○○
    、辛○○、壬○○、丁○○等人收取消費款（如附表所示之支票）之事實，惟堅
    決否認涉有前揭竊盜、侵占之犯行，辯稱：(一)上開客人均係伊在酒店招呼之客戶
    ，向來均是由其負責去收帳款，不須事先經公司授權；通常公司僅在帳款收不回
    來時，才由帳務人員去收取。當時因三月底收帳時間到了，會計戊○○不在公司
    ，庚○○經理又催其收帳，遂至櫃檯拿簽單去收帳，伊本有權拿取結帳單，並非
    竊盜。(二)同年四月初聽同事說酒店要停業，四月八日伊帶向客戶所收之上開支票
    至總公司（台北市○○○路○段五五三巷二四號二樓），想要把支票交出來並且
    結算薪資，但是公司結算結果與伊所結算之金額差距太多，所以乃將支票帶走，
    當時伊是跟副總庚○○談的；至五月份再與告訴人女友談判後，已退還二十五萬
    八千元之支票予告訴人（即如附表編號二、六、七所示），伊僅留下二十八萬二
    千元之支票（即如附表編號一、三、四、五所示）。(三)告訴人尚積欠伊薪資大約
    四十萬元左右，所以才未把其他支票退還告訴人，希望公司跟伊對帳，將所欠薪
    資還伊後，再將支票還給公司。伊僅是希望薪水有合理之結算方式，並無侵占之
    意思等語，經查：
  （一）告訴人乙○○雖指稱被告己○○並無向客戶收取帳款之權利，且結帳單是由
        現場會計保管而置於抽屜內，被告未經其等授權，擅自從抽屜內拿走帳單向
        客戶收取帳款，事後亦未將帳款交還告訴人云云。查告訴人前於偵查時雖稱
        ：被告所收取甲○○、甲○○、癸○○、辛○○、壬○○、丁○○等五位客
        戶之消費款約五、六十萬元，尚未交還云云（見偵查卷第十八頁）。然告訴
        人嗣於本院調查時已供承被告確於八十七年五月間曾將其所收取如附表編號
        二、六、七所示、金額共計二十五萬八千元之三張支票交還公司，事後並已
        兌現等情無訛，核與被告所辯上開情節相符；而證人即滿順商行副總經理庚○○亦稱：被告事後已將部分支票交還公司等語（見本院八十八年十一月二
        日筆錄）。足見告訴人所指訴被告所收取上開五位客戶之消費款約五、六十
        萬元尚未交給公司乙節，與事實有所出入，已難遽採。又告訴人嗣於偵查時
        再改稱：被告原來是侵占八十幾萬元，後來退還二十幾萬元支票云云（偵查
        卷第五四頁）；嗣於本院調查時則陳明其計算被告侵占之金額係以卷附之結
        帳單所載金額為準，至於被告實際向客戶收取多少金額，伊不知道云云（見
        本院八十九年三月七日筆錄）。是告訴人所指訴之此部分內容前後已屬不一
        ，且未能具體指明被告實際侵占金額為何，苟無其他積極證據可佐，實難遽
        憑告訴人有瑕疵之片面指訴及卷附之結帳單，即行推定被告於八十七年三月
        底，先後共向甲○○等五位客戶收取六十八萬八百二十七元之消費款，且均
        未交給滿順商行而加以侵吞入己乙節為真，公訴人認被告所侵占之金額為六
        十八萬八百二十七元，已有誤會，合先敘明。
  （二）告訴人雖指稱：鳳樂酒店是由公司之副總經理（即庚○○）負責向客戶收款
        ，他有一收帳小組負責收款，被告並非負責收款，消費帳單是由會計戊○○
        保管，被告若須去收取款項，須經現場經理同意，並向會計領取帳單，當時
        被告是自行打開抽屜將簽帳單領走云云。證人庚○○雖附合告訴人所陳上情
        而證稱：公司帳單全部由會計統一保管，上開客戶之簽帳以前不是由被告收
        取，是由帳務小組統一收取；上開五名客戶均由伊與丙○○去收款云云。而
        證人即滿順商行會計丙○○亦證稱：客戶帳款是由帳務小組去收的，公司小
        姐要經公司同意才可以出去收帳云云。惟衡情證人庚○○、丙○○均受僱於
        滿順商行，其等所為證言非無偏袒告訴人之可能，尚難期待其等為客觀真實
        之陳述，且證人庚○○目前在告訴人之弟李正平所經營之美洲航空公司私人
        俱樂部（經營酒吧）擔任總經理特別助理等情，亦經證人庚○○自陳在卷，
        是證人庚○○、丙○○所為上開證言是否屬實，即非無疑。況被告已堅決否
        認上情，辯稱：甲○○等五位客戶均係其在酒店招呼之客人，向來均是由其
        負責去收帳款，並不須事先經公司授權；伊本有權利拿取結帳單，因當時會
        計戊○○不在公司，庚○○又催其收款，始自行至櫃檯拿簽單去收帳等語。
        另證人辛○○已到庭證稱：伊曾至滿順商店（即鳳樂酒店）消費，以前消費
        款均由被告（藝名汪荃）來收，伊等在酒店消費均是用簽帳，以月結方式結
        帳，被告約月底會拿簽單向伊收帳，由伊開票期一個月或四十五天之支票支
        付消費款；當時伊有開立面額五萬五千元之支票（票期八十七年五月十五日
        、票號為ＧＭ0000000號、付款銀行為第一信用合作社長安分社）給
        被告支付消費，事後支票已兌現；伊均不認識庚○○、乙○○等人，因伊等
        喝酒消費均是針對被告，且基本上酒帳是由酒店幹部來收，難收的帳才會由
        小弟或帳務人員來收，這是飲酒文化，不會由老闆或帳務人員來收錢等語（
        見本院八十八年十一月十六日筆錄）。證人甲○○亦證稱：被告確於八十七
        年三月間向伊收取消費款，伊開立二張發票人為陳素英、付款人皆為誠泰銀
        行，面額各為八萬七千元及五萬四千元之支票給被告；伊約於八十六年間起
        即至鳳樂酒店消費至八十七年三、四月間，平常至鳳樂酒店消費之消費款，
        是由被告幫伊簽單，由她向伊收錢，被告通常將一個月或二週的簽單集中在
        一起，伊即開陳素英之支票來付款；伊不認識庚○○、乙○○或丙○○，只
        認識被告而已等語（見本院八十九年三月七日筆錄）。而證人即滿順商行總
        務主任蕭育彬亦稱：一般客戶簽帳時會計將簽帳單交由客戶確認，再將簽單
        繳回會計；執行副理可以直接向會計拿簽單向客戶直接收取，收帳人員是陪
        同收帳。因為被告是執行副理，所以她可以直接向客戶收款等語（見本院八
        十八年五月二十一日筆錄）。經核證人甲○○、辛○○、蕭育彬等人所述上
        情皆與被告所辯上開情節相符，足見證人庚○○所述：上開五名客戶均由伊
        與丙○○去收款云云，應非實情，尚不足採。是被告辯稱其有權直接拿結帳
        單向客戶收款，甲○○等客戶向來均由其負責去收帳款等情，尚非無據，堪
        予採信。另證人癸○○於本院調查時雖先稱：八十七年間伊等曾去鳳樂酒店
        消費多次，若是用簽帳，鳳樂酒店會派某名男子來伊公司收帳，平常被告並
        無至伊公司收帳云云；惟經被告與證人癸○○當庭對質，並由被告向癸○○
        表示帳款平常都是由其去收帳款等情後，證人癸○○即補充陳明：平常大多
        是由其股東羅志剛負責結帳，問羅志剛較為清楚等語；並稱：伊未碰過被告
        來收帳，但若伊出差就交由羅志剛付帳；伊已想起八十七年三月間被告有來
        跟伊收帳，伊是在公司交給她，除了這次外，被告有無向伊收帳，伊已忘記
        等語。是證人癸○○先後所供內容雖有不一，然此或因時間過久、記憶模糊
        ，且大多係由羅志剛負責付款，以致癸○○無法正確陳述其等簽帳付款之情
        形，自不得逕憑證人癸○○存有瑕疵之前開證言，認定被告所辯上情係出於
        虛妄，且證人羅志剛已證稱：八十六、七年間曾至鳳樂酒店消費，平以刷卡
        結帳或簽帳，有時是被告、有時是小弟來伊公司收帳，伊大部分是與癸○○
        一起去酒店，伊等是簽高宇影視有限公司之帳等語無訛（見本院八十九年一
        月十七日筆錄）。參以證人丙○○於偵查時亦稱：一般小姐收帳要經過公司
        指導員同意，副理才能出去收帳，收回來後交予會計等語，核與證人蕭育彬
        所述：執行副理可以直接向會計拿簽單向客戶直接收取等情大致相符，益證
        被告所辯上情屬實。再者，根據旭昇公司（即鳳樂酒店之總公司）所頒之八
        十六年五月十五日旭昇字第二二三號公告已載明「二、為管制櫃檯物品、
        文件等遺失，重申（鳳樂）會部除午、晚班會計及執副以上幹部外，其餘嚴
        禁物任何人進入櫃檯。」等語，有該公告乙紙在卷可佐，是被告所辯其係有
        權進入櫃檯拿取結帳單，直接持之向客戶收取消費款，再將所收款項交予公
        司等情屬實，堪予認定。被告既無須經告訴人或證人庚○○之同意，即可直
        接拿取置於櫃檯之結帳單向其客戶收取消費款，核其所為自與刑法竊盜罪之
        構成要件有間，尚難以該罪相繩。
  （三）告訴人雖稱：滿順商行並未積欠被告任何薪資，被告實領薪資已超過其應領
        之薪資云云，並表示被告任職期間，每月應領薪資、獎金（含訪檯費、檯庸
        、檯費、開發加班津貼等）共三百二十一萬五百九十六元，而被告實領金額
        為四百二十五萬四千七百七十二元等情，有告訴人所提出卷附之說明乙份（
        內有薪資清單、請款單數份等資料）在卷可佐。然被告已堅決否認上情，堅
        稱：告訴人尚積欠其如業績獎金等薪資共約四十多萬元等語。查被告嗣於本
        院調查時根據告訴人所提供之前開說明所附之薪資清單、請款單等帳冊資料
        加以整理計算結果，認告訴人自八十五年三月間起至八十七年三月間止，至
        少應給付被告薪資三百零七萬五千六百五十四元，而被告任職期間所領取之
        薪資，由公司匯入被告帳戶之金額計為一百七十五萬五千九百四十四元，而
        由被告親自簽收現金部分則為八十九萬八千零六十二元，共計實領金額為二
        百六十五萬四千零六元，即不論雙方爭執之業績獎金，告訴人至少尚欠被告
        薪資四十多萬元，並提出被告所有之華南銀行石牌分行之存摺影本乙份為證
        。是告訴人及被告雙方根據相同之資料加以整理計算，結算情形竟如此南轅
        北轍；且告訴人稱上開資料已將「業績獎金」列入在內，而被告則稱上開資
        料未顯示「業績獎金」之項目，顯見告訴人確有積欠業績獎金而不願提出對
        帳等語，可見告訴人與被告間對於滿順商行結束營業時，被告薪資應如何結
        算、告訴人有無積欠被告薪資乙節，雙方主觀上之認知顯有不同，至為明確
        。參以滿順商行既於八十七年四月八日結束營業，衡情被告因認告訴人尚欠
        其薪資四十屬萬元未付，恐該酒店結束營業後應得薪資追索無門，為保障己
        身權益，遂暫時保管其於三月底向客戶所收取之上開支票，要求告訴人與其
        結算薪資，並給付所欠薪資後，再將上開支票交予告訴人，已與常情無悖，
        是被告所辯其無意圖不法所有之侵占故意等情，尚非無據，堪予採信。
  （四）被告已於偵查時辯明：同年四月初聽同事說酒店要停業，四月八日伊帶向上
        開支票至總公司（台北市○○○路○段五五三巷二四號二樓），想要把支票
        交出來並且結算薪資，但是公司結算結果與伊所結算之金額差距太多，所以
        將支票帶走，當時伊是跟副總庚○○談的等情在卷，已如前述。而證人庚○○前於偵查時亦稱：（問：被告是否因為薪資問題才未把票交回？）被告是
        有這樣表示，但是伊無法處理，伊有報告告訴人等語（見偵查卷第六四頁反
        面）。嗣經本院向告訴人提示證人庚○○在偵查時所為上開證詞後，告訴人
        亦供明：被告確有要求與庚○○對帳，庚○○並有告訴伊此事等語無訛（見
        本院八十九年三月七日筆錄）。是被告確曾於八十七年四月間主動持其所收
        取之上開支票，至公司與庚○○結算薪資，後因雙方所結算之薪資金額差距
        過大，始將上開支票帶回暫行保管，俟告訴人與其對帳清楚，並給付所欠薪
        資後，再將上開支票交還公司等情，堪予認定。至證人庚○○嗣於本院調查
        時雖改稱：當時伊擔任滿順商行之經理，被告收取前開帳款後，並未要求與
        公司對帳云云；嗣經本院提示前開偵查筆錄（見偵查卷第六四頁反面）後，
        復改稱：被告是伊等事後找她，被告始承認已向客戶收票，並表示欲與公司
        對帳云云。惟證人庚○○關於此點在本院調查時所供前後不一，且與其在偵
        查所證述之內容不同，復與被告及告訴人所述上情相左，參以證人庚○○證
        言之信憑度尚值存疑，已如前述，是證人庚○○在本院調查時所證述之內容
        ，與事實有所出入而顯有瑕疵可指，自不足採。另被告已於八十七年五月間
        將如附表編號二、六、七所示、面額共計二十五萬八千元之三張支票交予告
        訴人，已如前述。且被告因告訴人不願與其對帳，遂於同年五月間委請蘇聰
        儒律師寄發律師函予告訴人，其律師函內已略載：「一本人（即被告）任職
        順金商行及其關係企業鳳樂酒店期間，：：：共積欠本人薪資及獎金約新台
        幣三十五萬元整，業經本人數度口頭通知，順金商行尚無給付之意。二：：
        ：順金商行雖持有對本人之債權（例如鳳樂酒店之消費者壬○○、甲○○、
        辛○○等人要求本人代為給付之消費金額及票款《應係指如附表編號一、三
        、四、五所示之支票》，本人爰依民法相關規定以順金商行積欠之上開薪資
        及獎金與順金商行所持有之對本人之債權相互抵銷。三：：：請順金商行儘
        速與本人核對帳目，如本人應給付順金商行之金額與順金商行積欠本人之薪
        資與獎金有所出入，則以多退少補之方式處理。」等語，亦有律師函乙紙為
        證。衡情被告果若係出於不法所有之侵占故意而為前揭行為，何須主動要求
        與告訴人進行對帳，且將其所收取之部分支票交予告訴人，嗣因告訴人不願
        對帳，再發函通知告訴人儘速與其對帳之理，足見被告確為保障其薪資債權
        之實現，始暫行保管其所收取之部分支票等情為真，是被告所辯上情與事理
        無違，應非虛妄，堪予採信。參以被告以往向客戶所收取消費款，並無將之
        侵吞入己之紀錄，益徵被告係因滿順商行結束營業，為免其薪資債權求償無
        門，始未將如附表編號一、三、四、五號所示、面額共計二十八萬二千元之
        四張支票交給告訴人，是被告主觀上顯無意圖不法所有之侵占故意至明，揆
        諸前開說明，自無成立侵占罪之餘地。
  （五）綜上所述，被告所辯上開各節應堪採信，公訴人所舉上開證據尚不足證明被
        告涉有前揭竊盜及侵占等罪嫌，自不得以推測或擬制之方法，認定被告涉有
        起訴書所載之前揭犯行，本件純屬告訴人與被告間之民事糾葛，雙方自應循
        民事途徑解決，而與刑責無涉。此外，經本院依職權調查證據結果，復查無
        其他積極證據足資證明被告涉有前揭竊盜、侵占之行為，不能證明被告犯罪
        ，自應為無罪判決之諭知。
據上論斷，應依刑事訴訟法第三百零一條第一項，判決如主文。
本案經檢察官黃惠玲到庭執行職務
中      華      民      國      八十九    年      四      月    十一    日
                                  台灣士林地方法院刑事第一庭
                                          法  官
如不服本判決，應於判決送達後十日內，向本院提出上訴狀。
附表：被告向甲○○等客戶所收取之支票一覽表：
┌──┬────┬────┬─────────┬─────┬────┬──
│編號│客戶名稱│發票日期│ 付  款  銀  行   │票據號碼  │金  額  │  備
├──┼────┼────┼─────────┼─────┼────┼──
│ 一 │甲○○  │87.04.20│誠泰銀行松江分行  │KC0000000 │87,000  │
├──┼────┼────┼─────────┼─────┼────┼──
│ 二 │甲○○  │87.05.20│誠泰銀行松江分行  │KC0000000 │54,000  │被告
│    │        │        │                  │          │        │月間
├──┼────┼────┼─────────┼─────┼────┼──
│ 三 │辛○○  │87.05.15│第一信用合作社長安│GM0000000 │55,000  │
│    │        │        │分社              │          │        │
├──┼────┼────┼─────────┼─────┼────┼──
│ 四 │壬○○  │不詳    │不詳              │不詳      │40,000  │
├──┼────┼────┼─────────┼─────┼────┼──
│ 五 │壬○○  │不詳    │不詳              │不詳      │100,000 │
├──┼────┼────┼─────────┼─────┼────┼──
│ 六 │癸○○  │87.05.31│華南銀行西門分行  │DB0000000 │84,000  │被告
│    │        │        │                  │          │        │月間
├──┼────┼────┼─────────┼─────┼────┼──
│ 七 │丁○○  │87.06.05│台北中小企銀信義分│PZ0000000 │120,000 │被告
│  │        │        │行                │          │        │月間
│    │        │        │                  │          │        │
└──┴────┴────┴─────────┴─────┴────┴──


司法院資訊處製作；財團法人民間司法改革基金會備份。
